最高法院刑事判決　　　　　　　　　 111年度台上字第2350號
上　訴　人　林中傑




選任辯護人　陳麗增律師
　　　　　　張婉柔律師
上列上訴人因妨害投票案件，不服臺灣高等法院中華民國110 年
12月14日第二審判決（110 年度原上訴字第71號，起訴案號：臺
灣新竹地方檢察署109 年度選偵字第20號），提起上訴，本院判
決如下：
    主  文
上訴駁回。
    理  由 
一、按刑事訴訟法第377 條規定，上訴於第三審法院，非以判決
    違背法令為理由，不得為之。是提起第三審上訴，應以原判
    決違背法令為理由，係屬法定要件。如果上訴理由書狀並未
    依據卷內訴訟資料，具體指摘原判決不適用何種法則或如何
    適用不當，或所指摘原判決違法情事，顯與法律規定得為第
    三審上訴理由之違法情形，不相適合時，均應認其上訴為違
    背法律上之程式，予以駁回。
二、本件原判決認定上訴人林中傑有如其事實欄所載妨害投票犯
    行，因而維持第一審關於論處上訴人以共同意圖使特定候選
    人當選，以虛偽遷徙戶籍取得投票權而為投票罪刑，並宣告
    褫奪公權部分之判決，駁回上訴人在第二審之上訴，已詳為
    說明所憑之證據及論斷之理由。核其所為論斷說明，俱有卷
    內證據資料可資覆按，從形式上觀察，尚無足以影響其判決
    結果之違法情形存在。
三、上訴意旨略以：
（一）原判決認定上訴人主觀上有使曾國大當選新竹縣第18屆尖
      石鄉鄉長之不法意圖，僅以上訴人設籍新竹縣尖石鄉（下
      稱尖石鄉），且為曾國大之表弟為其依據，而未指明有何
      具體證據，顯將該表弟身分等同於上訴人主觀上有不法意
      圖，有調查職責未盡、採證認事不符證據法則及理由不備
      之違誤。
（二）第一審共同被告徐曾政、黃文力2 人（下稱徐曾政2 人）
      歷次供述及所提書狀均指稱：徐曾政2 人遷徙戶籍，是其
      等要求上訴人幫忙，並非上訴人主動尋求支持曾國大等語
      。況徐曾政2 人為利害關係人，若非其等主動要求，豈會
      攬罪於身，此部分陳述自可採信。原判決未予採信，逕以
      上訴人係曾國大之表弟，主動尋求徐曾政2 人遷徙戶籍為
      由，而為不利於上訴人之認定，與上開事證不合，並與經
      驗法則、論理法則相悖，且有理由矛盾之違法。
（三）原判決認定：上訴人與徐曾政2 人於戶籍遷移前，均有意
      圖使曾國大當選之犯罪故意，且經由彼此間之犯意聯絡，
      才著手遷徙戶籍等情。惟上訴人及徐曾政2 人究係於「何
      時」萌生使曾國大當選之不法犯罪意圖？於「何時」、「
      何地」以「何方式」進行彼此犯意之聯絡？等事項，原判
      決未予認定，亦未說明有何證據可憑，逕認上訴人與徐曾
      政2 人有犯意聯絡及行為分擔，應成立共同正犯，有理由
      不備及適用證據法則不當之違法云云。
四、惟查：
（一）證據之取捨及事實之認定，為事實審法院之職權，如其判
      斷無違經驗法則或論理法則，即不能任意指為違法。又所
      謂經驗法則，係指吾人基於日常生活經驗所得之定則，並
      非個人主觀上之推測；論理法則，乃指理則上當然之法則
      ，一般人均不致有所懷疑之理論上定律，具有客觀性，非
      許由當事人依其主觀自作主張。刑法第146 條第2 項規定
      之意圖使特定候選人當選，以虛偽遷徙戶籍取得投票權而
      為投票罪，行為人祇要意圖使特定候選人當選，虛偽遷籍
      ，享有投票權而領取選票，罪即成立，至是否確實投票給
      原欲支持之候選人，在所不問。而行為人之意圖，屬個人
      內心之意思狀態，除非任意之自白，通常無法以其他直接
      證據證明，法院仍得綜合各種客觀上之間接或情況證據綜
      合判斷，此種證據之取捨及其證明力之判斷，即證據之評
      價，本應由事實審法院依其調查證據所得心證，依其確信
      裁量認定，倘不違反客觀存在的經驗法則或論理法則，即
      難僅憑自己主觀，遽指違法，而資為上訴第三審的適法理
      由。又證人證述之內容，縱然前後不符或有部分矛盾，事
      實審法院自可本於經驗法則、論理法則及調查所得的其他
      各項證據，為合理的判斷、採擇。
      原判決主要係依憑上訴人不利於己之部分供述、徐曾政2
      人之供證，佐以新竹市東區戶政事務所民國109 年8 月25
      日函檢送徐曾政2 人107 年11月26日遷入相關資料、新竹
      縣尖石鄉戶政事務所109 年8 月25日函檢送徐曾政2 人遷
      入戶籍登記申請書、委任（同意）書、新竹縣選舉委員會
      同年9 月3 日函檢送新竹縣尖石鄉鄉長候選人登記冊、當
      選名單公告、選舉結果清冊、107 年11月24日第18屆鄉長
      選舉臺灣省新竹縣選舉人名冊、曾國大之個人戶籍資料查
      詢結果、個人戶籍資料查詢結果等證據資料，而為前揭事
      實認定。並就上訴人否認徐曾政2 人遷徙戶籍之目的係為
      使參與尖石鄉鄉長選舉之曾國大當選之辯解，說明、指駁
      ：⑴依徐曾政於第一審審理時、上訴人於偵查中之供證，
      可見徐曾政2 人於107 年7 月16日委由上訴人，將戶籍自
      新竹市○區○○路170 巷址，遷至上訴人提供之新竹縣尖
      石鄉○○村○○○00000 號臨（下稱尖石鄉址）處起，至
      同年11月26日將戶籍遷移至新竹市○區○○路180 巷址（
      下稱新竹市址）止，期間為4 個月又10日，形式上已取得
      尖石鄉第18屆鄉長之投票權，惟徐曾政2 人未實際居住於
      尖石鄉址，主觀上亦無在該處所久住之意思。⑵依徐曾政
      、上訴人於第一審及原審審理時之供證、「曾政好商行」
      之經濟部商工登記公示資料查詢服務、尖石鄉址之現況照
      片、新竹縣尖石鄉新樂國民小學（下稱新樂國小）109 年
      10月8 日函、新樂國小102 年度學校午餐食材採購標價單
      等證據資料，未見徐曾政獨資設立之「曾政好商行」有遷
      移至尖石鄉址之情形，且尖石鄉址僅掛有「旭林開發有限
      公司」之招牌，可見徐曾政2 人遷移戶籍至尖石鄉址之4
      個多月時間，未至尖石鄉址經營生意。上訴人於徐曾政2
      人所稱到新竹縣尖石鄉做生意，及土地或店面出租、出售
      之交易細節完全不明之情形下，即大費周章為徐曾政2 人
      辦理遷移戶籍，有違常情。而徐曾政2 人既未實際居住生
      活在尖石鄉，對於該次尖石鄉鄉長選舉之候選人及選情應
      無何認識，其等竟不辭勞費於選舉日參與投票，且徐曾政
      2 人於107 年11月24日（星期六）前往投票後，旋於投票
      完戶政事務所第一天上班日（即於同年月26日，星期一）
      ，即將戶籍遷移至新竹市址。倘若為其子女能就讀競爭激
      烈的國小，一般父母親豈會於7 月中遷出，又於11月遷入
      ，影響入學排序，足徵其等遷移戶籍與尖石鄉鄉長選舉有
      關。徐曾政2 人係等投票完畢後始將戶籍遷回，上訴人設
      籍尖石鄉址，其與曾國大為表兄弟關係，足認上訴人與徐
      曾政2 人乃意圖使曾國大當選，而由上訴人為徐曾政2 人
      虛偽遷徙戶籍取得投票權而為投票。上訴人所辯：徐曾政
      2 人遷移戶籍的原因是為了做尖石鄉國中、國小營養午餐
      的生意，在地人有優先權、徐曾政想做尖石鄉的生意，上
      訴人有土地和店面可以出租等事由，不可採信。堪認徐曾
      政2 人委由上訴人辦理戶籍遷移乃為取得投票權，顯有意
      圖使特定候選人曾國大當選之共同謀議等旨。
      原判決綜合各項卷證資料、情況證據審酌認定，衡諸經驗
      及論理法則皆無違背，尚難認有上訴意旨所指調查職責未
      盡、採證違法、理由不備與矛盾之情形。
（二）刑事訴追關於構成犯罪之具體事實及其犯罪之時間、處所
      、方法之記載，旨在辨別犯罪之同一性。就犯罪之時日而
      言，固應記載至足以決定此等事項之程度始屬正當，倘某
      些犯罪因現實上已難細載具體犯罪時間，則相關認定如已
      達其犯罪同一性之辨別可得確定之程度，縱未臻精確或詳
      予認定、記載，因無礙於被告訴訟防禦權之行使，自不生
      違背法令之問題。
      共同實行犯罪行為之人，在合同意思範圍以內，各自分擔
      犯罪行為之一部，相互利用他人之行為，以達其犯罪之目
      的者，即應對於全部所發生之結果，共同負責，不問犯罪
      動機起於何人，亦不必每一階段犯行，均經參與。又關於
      犯意聯絡，不限於事前有所協議，其於行為當時，基於相
      互之認識，以共同犯罪之意思參與者，亦無礙於共同正犯
      之成立。且數共同正犯之間，原不以直接發生犯意聯絡者
      為限，即有間接之聯絡者，亦包括在內。從而除共謀共同
      正犯，因其並未參與犯罪構成要件之實行而無行為之分擔
      ，僅以其參與犯罪之謀議為其犯罪構成要件之要素，故須
      以積極之證據證明其參與謀議外，其餘已參與分擔犯罪構
      成要件行為之共同正犯，既已共同實行犯罪行為，則該行
      為人，無論係先參與謀議，再共同實行犯罪，或於行為當
      時，基於相互之認識，以共同犯罪之意思參與，均成立共
      同正犯。
      原判決認定：上訴人與徐曾政2 人共同基於意圖使曾國大
      當選，以虛偽遷徙戶籍取得投票權而為投票之犯意聯絡，
      由上訴人提供上揭尖石鄉址，並於107 年7 月16日前往新
      竹縣尖石鄉戶政事務所，將徐曾政等2 人原上揭新竹市址
      ，虛偽遷移至尖石鄉址等情，雖未將上訴人與徐曾政2 人
      謀議之時間、地點及方式詳予記載，然對於主要構成要件
      遷移戶籍之日期已明確記載，並記載由上訴人提供戶籍址
      ，以及前往戶政事務所辦理之分工情形，尚無礙於上訴人
      犯罪事實之同一性及其訴訟防禦權之行使，自不得指為違
      法。
      原判決敘載：上訴人與徐曾政2 人為使候選人曾國大順利
      當選，共同基於犯意聯絡，由不具「以虛偽遷徙戶籍取得
      投票權之選舉權人」之上訴人前往尖石鄉戶政事務所，為
      具備身分關係之徐曾政2 人辦理虛偽遷入戶籍事宜，且徐
      曾政2 人亦實際虛偽遷徙戶籍，而取得尖石鄉鄉長投票權
      ，其等所為，顯係在合同意思範圍內，相互利用他人之行
      為，以達其犯罪之目的，均應同負全責，其等有犯意聯絡
      及行為分擔，均為共同正犯。又上訴人依刑法第31條第1
      項前段規定，應論以正犯等旨。此為原判決採證認事職權
      行使之事項，且所為論斷無誤，不能任意指為違法。此部
      分上訴意旨，並未具體指摘原判決如何違法，自非上訴第
      三審之適法理由。
五、上訴人上訴意旨，或係就原審採證認事、取捨證據之適法職
    權行使，或係就原判決已說明之事項，徒憑自己之說詞，再
    為事實上之爭執，均非合法之第三審上訴理由。其上訴不合
    法律上之程式，應予駁回。
據上論結，應依刑事訴訟法第395 條前段，判決如主文。
中    華    民    國   111    年    5     月    5     日
                  刑事第五庭審判長法  官  李  錦  樑  
                                  法  官  周  政  達  
                                  法  官  林  孟  宜  
                                  法  官  錢  建  榮  
                                  法  官  吳  淑  惠  
本件正本證明與原本無異
                                  書記官
中    華    民    國   111    年    5     月    12    日